臺灣高等法院刑事判決　　　　　　　　　　　　　九十一年度上訴字第三三九一號
　　上　訴　人
　　即　被　告　甲○○　男　六.
　　選任辯護人　莫家駿　律師
右上訴人因偽造有價證券案件，不服臺灣板橋地方法院九十一年度訴字第一三四七號
，中華民國九十一年九月十三日第一審判決（起訴案號：臺灣板橋地方法院檢察署九
十年度偵字第一五一六八號）提起上訴，本院判決如左：
    主  文
原判決撤銷。
甲○○無罪。
    理  由
一、公訴意旨略指被告甲○○於民國八十九年間，透過報紙刊登之小廣告，在台北縣
    三重市○○街某處，向某人（姓名年籍不詳）以新台幣二千元之代價購買俗稱芭
    樂票之支票一紙（發票人為乙○○、付款人為台北銀行長安分行、票據號碼為Ｃ
    Ａ0000000），再自行填寫發票日期及金額新台幣（下同）三十七萬零一
    百四十五元後使用，嗣因該支票於八十九年九月三十日退票，始查獲上情。因認
    被告甲○○涉有刑法第二百零一條第一項之偽造有價證券罪嫌云云。
二、訊據被告甲○○對於上揭時、地向姓名年籍不詳之成年人購買俗稱芭樂票之支票
    乙紙，並於支票上自行填寫金額為三十七萬零一百四十五元，復將之存入昇陽大
    院社區於華南銀行三重分行帳戶內等情雖坦白承認，惟堅決否認有何偽造有價證
    券之犯行，辯稱該支票上之發票日期係由出賣該支票之姓名年籍不詳之成年人所
    書寫，伊係經發票人之概括授權方自行填寫金額，伊並未偽造有價證券；又伊係
    主動向法官坦承犯行，應符合自首之規定及檢察官起訴伊偽造有價證券部分與之
    前伊所犯業務侵占罪，二者有方法、結果之牽連關係云云。
三、本件公訴人認被告犯有刑法第二百零一條第一項之偽造有價證券罪嫌，無非以右
    開犯罪事實，業經被告於民國九十年四月二十四日台灣板橋地方法院審理九十年
    度易字第一三八二號侵占乙案時供述明確，有該案判決書可稽，並經檢察官調閱
    該案卷宗無訛，復有支票影本、退票理由單影本附卷足憑，衡以被告自承每月伊
    僅有月薪不及三萬元之收入，除須負擔每月八千元房租更須奉養年邁母親，經濟
    狀況不佳，是被告既不知其所稱友人陳勝雄之年齡、住所，又與陳勝雄僅係以前
    工作時之同事，近三年來不曾與陳勝雄有往來聯絡，焉有將所保管之公款三十五
    萬元，借給並非熟識之陳勝雄之理！俱見被告所辯係卸責之詞，委無足採為主要
    論據。
四、犯罪事實應依證據認定之，無證據不得推定其犯罪事實，被告否認犯罪所持之辯
    解，縱屬不能成立，如無積極證據足以證明其犯罪行為，自不能以推測或擬制之
    方法，以為裁判基礎。故認定不利於被告之事實，須依積極證據，茍積極證據之
    本身已存有瑕疵而不足為不利於被告事實之認定時，即應為有利於被告之認定，
    更不必有何有利之證據。又認定犯罪事實所憑之證據，雖不以直接證據為限，間
    接證據亦包括在內；然而無論直接或間接證據，其為訴訟上之證明，必須於通常
    之人均不致有所懷疑，得確信其為真實之程度者，始得據之為被告有罪之認定。
    倘其證明尚未達到此一程度，而有其他合理之懷疑存在時，審理事實之法院若就
    此項合理之懷疑，未能為必要之說明者，仍不能遽為被告有罪之判斷（最高法院
    八十年度台上字第五七四號、八十二年度台上字第一六三號、八十二年度台上字
    第六五九六號判決參照）。
五、本件公訴人指被告甲○○有如上之犯罪事實係認為被告向姓名年籍不詳之人以二
    千元之代價購買俗稱芭樂票之支票一紙，再自行填寫發票日期及金額後持以使用
    等語。惟按刑法第二百零一條第一項偽造有價證券罪之所謂偽造，係以行為人並
    無制作權而擅自以他人名義虛偽制作為必要，苟行為人係基於有制作權人之同意
    或授權或其他原因有權原因而制作，即無偽造之可言，其就偽造支票而論，苟支
    票之發票人於支票上簽蓋發票人之姓名或印章後而同意或授權執票人自行填寫支
    票金額及支票發票日期以完成發票行為，則嗣後執票人就該僅簽蓋發票人姓名或
    印章之空白支票填寫金額及發票日期，以完成發票之行為，即非上開法條所謂之
    偽造，而得以偽造有價證券罪相繩。至於發票人授權行為之方式，固不論是書面
    或口頭，明示或默示為之，均無不可。本件被告簽發上開支票，是否成立偽造有
    價證券犯行，自應參酌其簽發支票是否基於有制作權人之同意或授權或其他原因
    有權原因而制作，茍其已獲得授權自行填寫支票金額，自無成立偽造有價證券罪
    可言。
六、經查被告所辯稱上開支票上之發票日期係由出賣該支票之姓名年籍不詳之成年人
    所書寫，伊係經發票人之概括授權方自行填寫金額等情，其辯解是否屬實自關乎
    其罪責之是否成立，經查被告於另案台灣板橋地方法院九十年易字第一三八二號
    其被訴侵占案件審理時即供稱：「（為何你把支票存入又跳票？）兩個主委交接
    ，為了帳面好看，這張票是我花二千元買來的。（如何買？）看報紙買的，在三
    重買的。（所收的管理費有日報表【提示管理費收費日報表】有何意見？）沒有
    。（對三十七萬一百四十五元支票跳票及大廈社區存摺有何意見？）沒有。（有
    關於未兌現支票，你買的時候是自己填金額、日期還是買來的時候就有金額？）
    只有發票人有蓋章，其他都是我自己填的。（見台灣板橋地方法院九十年易字第
    一三八二號第十九頁、第二十二頁）。又於本案原審審理時供稱：「（我當時在
    法庭上有承認那是我購買的，我當時主張是自首，也配合照實敘述，當時我買的
    時候，賣的人要我自己填寫」「（支票你是以多少錢購得？在何處、向何人購買
    ？）二千元。我看報紙就打電話過去。（你為何要購買芭樂票？）我對此完全不
    嘹解。我的用意是管委會要交接，因為缺那筆錢，所以我才會如此做。（為何購
    買芭樂票？）因為當時社區二名主委交接，因為帳面有問題，我為了讓帳面填平
    讓他們順利交接，才會如此做。（你在何時、何地偽造支票上之發票日及金額？
    ）購買的時候，我在三重萬壽街對方車上填寫的。（你所偽造的支票是否為偵查
    卷內所附的支票？）日期並非我寫的，那是賣票給我的人所寫的，我只有寫金額
    」等語（見原審卷第第十五頁、第十六頁、第二十六頁）。於本院訊問時亦供稱
    ：「我並沒有偽造，當時票上的日期是給我票的人寫的，金額是給我支票的那個
    人同意我寫的」「（支票上發票人的印章是如何來的？）交支票給我的時候就已
    經蓋好了。（為何金額會寫三十七萬零七元？（當時他是問我需要多少錢，我說
    三十七萬多元但是有零頭，他就要我自己寫上去，但是他有拿去看。（支票上的
    哪些筆跡是你的？）只有金額是我的，其他的筆跡不是我寫的。（你是否是為了
    怕交接的時候錢交不出來，所以才去買支票？）是為了要補侵占的差額。（你是
    如何跟賣支票的人聯絡？）看報紙登的廣告打電話過去的。（支票是否是在三重
    市○○街那裡見面拿的？）是的。（你是否是以二千元買這張支票的？）是的。
    （你是在那裡填上金額的？）在三重市○○街那裡對方所駕駛的車裡填上的。（
    為何你在原審說金額及日期都是你寫的？（我是看了支票原本之後才發現日期不
    是我寫的。）你拿到支票的日期距離到期日多久？）壹個星期。（你是否有去查
    詢那張支票的發票人的信用？）沒有。我也不認識發票人乙○○。（交票給你的
    人是誰？有無辦法查出？）我不知道，時間過了太久沒有辦法查出。（你以前是
    否有看報紙買過這種支票？）從來沒有」等語（本院九十一年十二月二日訊問筆
    錄）。雖被告於九十一年一月十日檢察官偵訊時曾供稱支票係友人陳勝雄向伊借
    款三十五萬元，方收受陳勝雄所交付該張支票等語，然而被告同時又供稱其並不
    知所稱友人陳勝雄之年齡、住所，且稱其與陳勝雄僅係以前工作時之同事，近三
    年來不曾與陳勝雄有往來聯絡，果真如此，其焉有將所保管之公款三十五萬元，
    借給並非熟識之陳勝雄之理？足見被告所為該項供詞並不實在。又被告嗣後所辯
    雖就支票上發票日期究係自行填寫金額或出售支票之人所填寫前後所供不一，惟
    就有關支票上發票印章並非伊蓋上，而係購買支票時即已蓋好發票印章乙節，則
    欠後所供並無二致。
七、次查本件被告所持有之上開支票，其發票人係乙○○，付款人為台北銀行長安分
    行，該支票帳戶於八十九年間仍往來正常，直至八十九年十月間始拒絕往來，而
    本件被告所執有之票據號碼為ＣＡ0000000、八十九年九月三十日期、面
    額三十七萬零一百四十五元，雖係於八十九年九月三十日退票，惟其退票理由係
    因存款不足，而非印鑑不符，上情有該支票、退票理由單（見九十年度他字第四
    一一號偵查卷宗影印本第九頁）及台北銀行長安分行九十一年十一月二十一日北
    銀長存字第九一六００五０一００號函送之開戶資料、存款明細帳（附於本院卷
    內）附卷可稽。雖支票發票人乙○○於偵查及本院審理時，經按其住址傳喚結果
    ，均因查無其人而無法查得其支票如何輾轉流入被告持有，惟如上所述，發票人
    乙○○其支票帳戶並無失竊掛失情形發生，而參酌本件被告所持有之上開支票，
    其發票印章與乙○○開戶之印鑑章（即原發票印章），二者印文悉相符合，肉眼
    即可辯明（見上述九十年度他字第四一一號偵查卷宗影印本第九頁支票影本及本
    院卷內台北銀行函送之開戶印鑑卡相比較）。足見被告並無偽造發票印文之行為
    ，而本件支票既無失竊或遺失之情形，其他復查無積極證據足以證實該支票係被
    告竊取或撿拾而來。足徵被告所辯其係透過報紙刊登之小廣告，在台北縣三重市
    ○○街某處，向姓名年籍不詳之人購得已蓋妥發票印章之該張支票，再自行填寫
    發票金額等使用，完成發票行為持以使用等情，所辯應非子虛，被告既自信該張
    支票業經授權簽發使用，則本件顯係支票之發票人於支票上簽蓋發票人之印章後
    而同意或授權執票人自行填寫支票金額及支票發票日期以完成發票行為，則嗣後
    執票人之被告就該僅簽蓋發票人印章之空白支票填寫金額及發票日期，以完成發
    票之行為，依首揭意旨，其行為自非上開法條所謂之偽造，而得以偽造有價證券
    罪相繩，從而本件不能證明被告犯罪，應諭知被告無罪之判決。
八、原審未察，對被告予以論罪科刑，容有未當，被告提起上訴否認犯罪，其上訴有
    理由，應由本院將原判決撤銷改判，諭知被告無罪。
據上論斷，應依刑事訴訟法第三百六十九條第一項前段、第三百六十四條、第三百零
一條第一項，判決如主文。
本案經檢察官蔡瑞宗到庭執行職務。
中      華      民      國    九十一    年     十二     月    二十六    日
                              臺灣高等法院刑事第十七庭
                                  審判長法  官  陳  正  雄
                                        法  官  許  宗  和
                                        法  官  許  錦  印
右正本證明與原本無異。
如不服本判決應於收受送達後十日內向本院提出上訴書狀，其未敘述上訴之理由者並
得於提起上訴後十日內向本院補提理由書（均須按他造當事人之人數附繕本）。
                                        書記官  楊  妙  恩
中      華      民      國    九十一    年     十二     月    三十一    日
